【裁判字號】    95,訴,367
【裁判日期】    950609
【裁判案由】    偽造文書
【裁判全文】
臺灣高雄地方法院刑事判決               95年度訴字第367號
公  訴  人  臺灣高雄地方法院檢察署檢察官
被      告  己○○
上列被告因偽造文書案件，經檢察官聲請簡易判決處刑（94年度
偵字第23509 號），本院認不應以簡易判決處刑，改依通常程序
審理，判決如下：
    主  文
己○○連續犯偽造印文罪，處有期徒刑伍月，如易科罰金，以參
佰元折算壹日。緩刑參年。如附表所示之偽造印文，及未扣案之
偽造「戊○○」印章壹枚，均沒收。
    事  實
一、己○○係展兆水電工程股份有限公司（下稱展兆公司）之實
    際負責人，負責綜理展兆公司之成立及成立後之營運等一切
    事務，為從事業務之人，而因其信用狀況不佳，無法擔任展
    兆公司之登記負責人或董事，且展兆公司復無法尋得達法定
    數額之董事人數，竟在未得離職員工戊○○之同意下，基於
    偽造印章之犯意，先於民國86年10月間某日，委由不知情之
    會計師事務所人員偽刻戊○○之印章後，再基於偽造印文、
    行使業務上文書登載不實之概括犯意及使公務員登載不實之
    犯意，明知展兆公司未召開發起人會議及董事會，仍委由不
    知情之會計師事務所人員於屬業務上文書之發起人會議事錄
    、董事會議事錄及展兆公司章程上，分別登載「（開會）時
    間：86年10月6 日上午9 時」、「地點：本公司」、「出席
    股東人數及代表已發行股份：出席股東計8 人，代表股份60
    萬股」、「主席：丙○○、記錄：戊○○」、「討論事項：
    (一)訂立公司章程案：全體發起人一致同意，訂立本公司章程
    如附件；(二)票選董事監察人案：票選結果由丙○○、戊○○
    、黃培塘為董事，許李含笑為監察人」（發起人會議事錄部
    分）；「（開會）時間：86年10月6 日上午9 時」、「地點
    ：本公司」、「出席：董事3 人，全體出席」、「主席：丙○○、記錄：戊○○」、「討論事項：選任董事長案：一致
    通過選任丙○○為董事長」（董事會議事錄部分）；「發起
    人：戊○○」（展兆公司章程部分）等不實事項，並在發起
    人會議事錄、董事會議事錄之紀錄人欄及展兆公司章程之發
    起人欄內，以上開偽刻之印章蓋印產生偽造之「戊○○」印
    文各1 枚，復於屬附隨業務上文書之公司設立登記申請書內
    ，登載「董事：戊○○」此一不實事項，並於其下以上開偽
    刻之印章蓋印產生偽造之「戊○○」印文1 枚，而於86 年
    10月16日委由不知情之會計師事務所人員，持上開不實之公
    司設立登記申請書、發起人會議事錄、董事會議事錄、展兆
    公司章程，向高雄市政府建設局承辦人員申請公司設立登記
    而行使之，嗣因檢附文件不足，經該局發函命其補正，己○○即以同一手法，在屬附隨業務上文書之補正申請書內登載
    「董事：戊○○」此一不實事項，並於其下以上開偽刻之印
    章蓋印產生偽造之「戊○○」印文1 枚，於同年月21日持向
    該局申請補正而為行使，使不知情之承辦人員將「戊○○為
    展兆公司董事」此一不實事項，登載於其職務上所掌股份有
    限公司設立登記事項卡此一公文書上；嗣於87年7 月15日前
    某日，己○○明知展兆公司未召開股東臨時會，仍以同一手
    法，於屬業務上文書之股東臨時會議事錄上，登載「（開會
    ）時間：87年7 月14日上午9 時」、「地點：本公司」、「
    出席股東人數及代表已發行股份：出席股東計8 人，代表股
    份60萬股」、「主席：丙○○、記錄：戊○○」、「討論事
    項：決議通過修訂章程第2 、23條」等不實事項，並在該議
    事錄之紀錄人欄內，以上開偽刻之印章蓋印產生偽造之「戊○○」印文1 枚，嗣於87年7 月15日持向高雄市政府建設局
    承辦人員申請公司變更登記而行使；後於87年9 月10日前某
    日，己○○明知展兆公司未召開股東臨時會，仍以同一手法
    ，於屬業務上文書之股東臨時會議事錄上，登載「（開會）
    時間：87年9 月8 日上午9 時」、「地點：本公司」、「出
    席股東人數及代表已發行股份：出席股東計8 人，代表股份
    60萬股」、「主席：丙○○、記錄：戊○○」、「討論事項
    ：決議通過將公司遷址至高雄市○○區○○里○○街21號1
    樓」等不實事項，並在該議事錄之紀錄人欄內，以上開偽刻
    之印章蓋印產生偽造之「戊○○」印文1 枚，嗣於87年9 月
    10日持向高雄市政府建設局承辦人員申請公司變更登記而行
    使；嗣因展兆公司登記負責人丙○○要求己○○變更登記負
    責人，己○○在徵得丁○○之同意後，於89年2 月15日前之
    某日，在明知展兆公司未召開股東臨時會及董事會之情形下
    ，同以上開方式，於屬業務上文書之股東臨時會議事錄及董
    事會議事錄上，分別登載「（開會）時間：89年1 月28日上
    午9 時」、「地點：本公司」、「出席股東人數及代表已發
    行股份：出席股東計7 人，代表股份60萬股」、「主席：丙○○、記錄：乙○○」、「討論事項：改選董事監察人案：
    票選結果由丁○○、丙○○、戊○○為董事，許李含笑為監
    察人」；及「（開會）時間：89年1 月28日上午10時」、「
    地點：本公司」、「出席：董事3 人，全體出席」、「主席
    ：丙○○、記錄：乙○○」、「討論事項：選任董事長案：
    一致通過選任揚玉琪為董事長」等不實事項，嗣於89年2 月
    15日持向高雄市政府建設局承辦人員申請公司變更登記而行
    使，足生損害於主管機關對公司登記管理之正確性及戊○○
    本人，後展兆公司因經營不善積欠稅款，致戊○○遭法務部
    行政執行署高雄行政執行處發函追討稅款，始知上情。
二、案經戊○○訴由臺灣高雄地方法院檢察署檢察官偵查後，聲
    請以簡易判決處刑。
    理  由
一、訊據被告己○○固不否認其係展兆公司之實際負責人，並以
    未出資之戊○○擔任展兆公司董事，及展兆公司未召開上揭
    發起人會議、股東臨時會及董事會而向高雄市政府建設局為
    前揭登記申請等事實，然矢口否認有何偽造印章、印文、行
    使業務上登載不實文書、使公務員登載不實之犯行，辯稱：
    伊以戊○○擔任展兆公司董事，有先以電話徵詢戊○○，經
    戊○○同意後，伊才以戊○○擔任展兆公司董事，又伊雖未
    召開前揭發起人會議、股東臨時會及董事會，但在向建設局
    申請該等登記之前，均有先以電話詢問公司發起人、股東及
    董事之意見，在經過渠等同意後，伊方會向建設局申請前開
    登記云云。經查，前揭犯罪事實，除被告上開供述及於偵訊
    中陳稱：戊○○的印章係伊請會計師刻的等語（見偵卷第19
    頁）；於本院審理中供述：公司之會議記錄、申請書、章程
    等事項，伊均係委由會計師處理等語（見本院2 卷第65頁）
    外，並據證人戊○○於本院審理中證述：伊於82年以前有在
    被告公司上班過3 、4 年，擔任工地領班，所以認識被告，
    並有留下身分證影本在被告處，嗣伊離職後，被告偶爾會與
    伊聯繫，多半是找伊聊天、請伊代為尋找工人及討論工程問
    題等，而有一次，被告打電話給伊，說其公司要變更名稱，
    並問伊要不要擔任公司董事，但伊沒有答應，之後被告也就
    未再向伊提及公司之設立登記、變更登記、相關會議等事項
    ，伊是接到行政執行署的通知後，才知道被登記為展兆公司
    之董事等語（見本院卷第30至33頁）明確，復有展兆有限公
    司設立登記事項卡、變更登記事項卡、86年10月16日公司設
    立登記申請書及檢附之發起人會議事錄、董事會議事錄、公
    司章程、86年10月21日補正申請書、87年7 月15日變更登記
    申請書及檢附之股東臨時會議事錄、章程修訂條文對照表、
    87年9 月10日變更登記申請書及檢附之股東臨時會議事錄、
    89年2 月15日變更登記申請書及檢附之股東臨時會議事錄、
    董事會議事錄（以上均外放，未附卷）可稽，復參以展兆公
    司成立時，證人戊○○已離職多年，平日與被告亦無密切之
    往來，在無其他特別情事、誘因或交誼之狀況下，衡諸常情
    ，其當不致會無端答應擔任展兆公司之董事，是被告空言其
    曾以電話徵得證人戊○○同意，而由戊○○擔任展兆公司董
    事云云，要屬事後卸責之詞，無可採信。至證人即展兆公司
    會計乙○○於本院審理中雖證述：被告有欠戊○○錢，因此
    讓戊○○參與公司經營，但究係讓戊○○擔任公司股東還是
    董事，伊並不清楚，又公司股東會參與股東會之召開，但因
    未實際出資，所以沒有很深入的參加云云（見本院2 卷第55
    頁），然其此一證述內容，非但與證人戊○○所言相異，且
    與被告上開辯解均不相符，自不足作為有利於被告之認定。
    綜上，本件事證明確，被告前揭犯行，洵堪認定。
二、查被告係展兆公司之實際負責人，負責綜理展兆公司之成立
    及成立後之營運等一切事務，自屬從事業務之人，上開發起
    人會議事錄、股東臨時會議事錄、董事會議事錄及公司章程
    ，均為其業務上作成之文書，而前開公司設立登記申請書、
    補正申請書，則係展兆公司為申請設立登記此一附隨業務所
    作成之文書，是核被告偽造「戊○○」印章之所為，係犯刑
    法第217 條第1 項之偽造印章罪；其於發起人會議事錄、股
    東臨時會議事錄、董事會議事錄、公司章程、設立登記申請
    書、補正申請書上登載不實事項並持以行使之所為，係犯刑
    法第21 6條、第215 條之行使業務上文書登載不實罪；其於
    發起人會議事錄、董事會議事錄、展兆公司章程、公司設立
    登記申請書、補正申請書上偽造「戊○○」印文之所為，係
    犯刑法第217 條第1 項之偽造印文罪；其使不知情之高雄市
    政府建設局承辦人員將「戊○○為展兆公司董事」此一不實
    事項登載於公司設立登記事項卡之所為，係犯刑法第214 條
    之使公務員登載不實罪。公訴意旨認被告上開行使業務上文
    書登載不實犯行，應依刑法第216 條、第210 條之行使偽造
    私文罪處斷，尚有未洽，惟起訴之基本社會事實相同，爰依
    法變更起訴法條，併予敘明。被告明知為不實之事項而登載
    於業務上作成之文書後持以行使，其登載之低度行為，應為
    行使之高度行為所吸收，不另論罪。被告利用不知情之會計
    師事務所人員為上開犯行，係間接正犯。被告先後多次行使
    業務上文書登載不實犯行及偽造印文犯行，均時間緊接，犯
    罪構成要件相同，顯均係基於概括犯意為之，應分別依連續
    犯之規定論以一罪，並加重其刑。被告前開偽造印章犯行、
    連續行使業務上文書登載不實犯行、連續偽造印文犯行及使
    公務員登載不實犯行間，均有方法目的之牽連關係，應從一
    重之連續偽造印文罪處斷。爰審酌被告為展兆公司實際負責
    人，竟於未經他人同意之情形下，擅自將他人登記為公司董
    事，使他人無端遭受政府機關追討稅款，且為貪圖運作上之
    便利，即未依法召開相關會議，而將不實事項登載於其業務
    上作成之文書並持以行使，復致使公務員登載不實，所為實
    有不當，且於犯後否認犯行，態度難認良好，惟念其無犯罪
    經論罪科刑之紀錄，有臺灣高等法院被告前案紀錄表在卷可
    參，素行良好，復參以其犯罪手段、所生危害等一切情狀，
    量處如主文所示之刑，並諭知易科罰金之折算標準，以資懲
    儆。末查，被告素行良好，前未曾犯罪受有期徒刑以上刑之
    宣告，已如前述，且僅因一時短於思慮，致觸犯本件犯行，
    所犯情節尚非重大，經此刑之宣告後，應知警惕而信無再犯
    之虞，因認暫不執行其刑為當，故併予以宣告緩刑3 年，以
    啟自新。被告偽造如附表所示之「戊○○」印文，尚存於高
    雄市政府建設局關於展兆公司之卷宗中，而其偽造之「戊○○」印章1 枚，則不能證明已滅失，均應依刑法第219 條規
    定，不問屬於犯人與否，併予宣告沒收。
三、公訴意旨另以：被告於偽造上開「戊○○」印文時，並同時
    以打字方式，於如附表所示之文件上，偽造「戊○○」之署
    押；又被告於87年7 月15日，持上揭登載之開會日期為87年
    7 月14日之股東臨時會議事錄，向高雄市政府建設局承辦人
    員申請公司變更登記，使不知情之承辦人員將「展兆公司增
    列機械安裝業、通信工程業、自動控制設備工程業、通風系
    統安裝工程業、電纜安裝工程業、防蝕防銹工程業、靜電防
    護及消除工程業、機械批發業、機械器具零售業、機電工程
    顧問業、國際貿易業為所營事業」此一不實事項，登載於展
    兆公司之變更登記事項卡上；復於87年9 月10日，持上揭登
    載之開會日期為87年9 月8 日之股東臨時會議事錄，向高雄
    市政府建設局承辦人員申請公司變更登記，使不知情之承辦
    人員將「展兆公司遷址至高雄市○○區○○里○○街21號1
    樓」此一不實事項，登載於展兆公司之變更登記事項卡上；
    復在詢問丁○○是否同意擔任展兆公司股東，經徵得丁○○
    同意而取得丁○○身分證後，逾越授權範圍，於89年1 月28
    日，偽造展兆公司股東臨時會議事錄及董事會議事錄，改選
    不知情之丁○○為董事長，並分別於同年2 月15日、同年月
    19日，在展兆公司變更登記申請書及補正申請書上，以打字
    方式偽造丁○○署名，蓋上由不知情之會計師所刻之丁○○
    印章，持向高雄市政府建設局申請變更登記公司負責人為丁○○，使該局承辦人員誤認丁○○是展兆公司負責人而將此
    不實事項登載於職務上所掌之股份有限公司變更登記事項卡
    上，足生損害於丁○○及高雄市政府建設局對公司登記事項
    管理之正確性，因認被告此部分涉犯刑法第214 條之使公務
    員登載不實罪嫌，及同法第216 條、第210 條之行使偽造私
    文書罪嫌。經查：
(一)、關於公訴意旨謂被告以打字方式偽造「戊○○」署押部分，
    如附表所示之文件上，雖均有以打字方式打印出「戊○○」
    之字樣，然刑法第217 條第1 項所稱之「署押」，需以行為
    人藉由該簽署之字樣或押印之符號，作為證明一定之意思表
    示或一定之事實者，始足當之，而如附表所示文件上所打印
    之「戊○○」字樣，僅係在彰顯「戊○○」係會議記錄或公
    司董事、發起人之身分，若在其下未有「戊○○」之簽名、
    印文、指印等，依一般社會通念，尚不足以表示該等文件係
    由「戊○○」所親自或授意製作，而得為特定意思表示或事
    實之證明，是該等經由打字方式產生之「戊○○」字樣，尚
    與刑法第217 條第1 項所稱之「署押」不符，要難論認被告
    此部分有偽造署押之犯行。
(二)、關於展兆公司就營業項目及公司地址申請變更登記，而認被
    告有使公務員登載不實罪嫌部分，被告雖未經召開股東會之
    程序，即以前開業務上登載不實之文書申請變更登記，然該
    等業務上文書所登載不實者，僅係「股東會有無召開」之相
    關事項，至於其所申請變更登記之事項，是否確有不實，當
    仍以卷內存有證據可資佐證為必要，而經審閱本件全部事證
    ，並無證據證明展兆公司有「不欲經營機械安裝業、通信工
    程業、自動控制設備工程業、通風系統安裝工程業、電纜安
    裝工程業、防蝕防銹工程業、靜電防護及消除工程業、機械
    批發業、機械器具零售業、機電工程顧問業、國際貿易業」
    及「未遷址至高雄市○○區○○里○○街21號1 樓」之事實
    ，而衡以一般常情，若非展兆公司欲經營上開增列之營業項
    目及確實有遷址他處之事實，其當毋庸為上開變更登記之申
    請，是前揭申請變更登記之事項尚難遽認有所不實，自無從
    謂被告此部分有使公務員登載不實之犯行。
(三)、關於將丁○○登記為展兆公司負責人部分，被告辯稱：伊當
    時係請公司會計乙○○幫忙找人來當登記負責人，而乙○○
    遂找來丁○○幫忙，伊有告訴丁○○要請其擔任展兆公司負
    責人等語，而證人揚玉琪雖於本院審理中證述：本件是伊同
    學乙○○跟伊說，展兆公司缺1 個人擔任股東，請伊幫忙擔
    任股東，使公司能夠成立，伊方為應允，但當初並未向伊說
    要讓伊擔任公司負責人，伊是接到行政執行署的通知後，才
    知道伊被登記為展兆公司負責人云云（見本院2 卷第33至37
    頁），然證人乙○○於本院審理中則係證述：伊與丁○○係
    高苑進修補校之同學，而伊當時是在展兆公司工作，嗣展兆
    公司之登記負責人丙○○要求變更登記負責人，被告遂請伊
    幫忙找一個可以信任的人來擔任，而伊因為與丁○○感情不
    錯，乃找丁○○來幫忙，伊請求丁○○幫忙時，有向其說是
    要擔任公司負責人，而丁○○也有同意，說一切事務由被告
    全權處理，並由公司幫其代刻印章使用等語（見本院卷第52
    至54頁），則證人丁○○上開證詞顯與證人乙○○所言相矛
    盾，其證述是否可信，已非無疑；況依卷附展兆公司之高雄
    市稅捐稽徵處新開業營業人訪問卡（見本院1 卷第16頁）所
    示，證人丁○○有親自至稅捐稽徵機關而於前開訪問卡上之
    「營利事業負責人」欄簽名，雖證人丁○○就此係陳稱：前
    開訪問卡之簽名雖係伊所親簽，但伊當時係趁著午休時間去
    簽名，時間很趕，且要簽名之文件有很多，所以伊沒看清楚
    就簽了云云（見本院2 卷第33至37頁），然以證人丁○○之
    學歷為高中畢業（此為其所自陳，見本院2 卷第34頁），智
    識能力未遜於一般常人，且依財政部高雄市國稅局函覆本院
    之展兆公司負責人辦理發票領用資料（見本院審1 卷第15至
    19頁）顯示，證人丁○○至稅捐稽徵機關而在前開訪問卡上
    簽名時，並未於其他文件上簽名，則在此等情狀下，其實無
    可能不知悉其係以展兆公司登記負責人之身分簽署上開訪問
    卡，足證被告辯稱：伊透過乙○○請求丁○○之協助時，係
    委請丁○○擔任展兆公司登記負責人，非僅係請其擔任展兆
    公司之股東等語，堪可採信，因此，尚無從認定被告有此部
    分之犯行。
(四)、綜上，公訴意旨所指之被告此等部分犯行，均尚難遽以認定
    ，惟此等部分若成立犯罪，依公訴意旨所示，亦與被告前揭
    經本院論罪科刑之犯行，分別具有吸收關係及連續犯、牽連
    犯之裁判上一罪關係（僅公訴人認被告前開行使業務上文書
    登載不實犯行，應論以行使偽造私文書罪爾），爰不另為無
    罪之諭知，附此敘明。
據上論斷，應依刑事訴訟法第452 條、第299 條第1 項前段、第
300 條，刑法第56條、第217 條第1 項、第214 條、第216 條、
第215 條、第55條、第41條第1 項前段、第74條第1 款、第219
條，罰金罰鍰提高標準條例第1 條前段、第2 條，判決如主文。
本案經檢察官甲○○到庭執行職務。
中    華    民    國    95    年    6     月    9     日
                  刑事第五庭    審判長法  官 李嘉興
                                      法  官 楊筑婷
                                      法  官 陳君杰
以上正本證明與原本無異。
如不服本判決，應於判決送達後10日內，向本院提出上訴狀。
中    華    民    國    95    年    6     月    9     日
                                      書記官 陳昱良
附錄本案論罪科刑法條：
刑法第214 條
明知為不實之事項，而使公務員登載於職務上所掌之公文書，足
以生損害於公眾或他人者，處3 年以下有期徒刑、拘役或500 元
以下罰金。
刑法第215 條
從事業務之人，明知為不實之事項，而登載於其業務上作成之文
書，足以生損害於公眾或他人者，處3 年以下有期徒刑、拘役或
500 元以下罰金。
刑法第216條
行使第210 條至第215 條之文書者，依偽造、變造文書或登載不
實事項或使登載不實事項之規定處斷。
刑法第217 條第1 項
偽造印章、印文或署押，足以生損害於公眾或他人者，處3 年以
下有期徒刑。
附表：
┌──┬──────────────────┬─────────┐
│編號│文件                                │偽造之印文        │
├──┼──────────────────┼─────────┤
│ 1  │展兆公司86年10月6 日發起人會議事錄  │「戊○○」印文1 枚│
├──┼──────────────────┼─────────┤
│ 2  │展兆公司86年10月6 日董事會議事錄    │「戊○○」印文1 枚│
├──┼──────────────────┼─────────┤
│ 3  │展兆公司章程                        │「戊○○」印文1 枚│
├──┼──────────────────┼─────────┤
│ 4  │展兆公司設立登記申請書              │「戊○○」印文1 枚│
├──┼──────────────────┼─────────┤
│ 5  │展兆公司86年10月21日補正申請書      │「戊○○」印文1 枚│
├──┼──────────────────┼─────────┤
│ 6  │展兆公司87年7 月14日股東臨時會議事錄│「戊○○」印文1 枚│
├──┼──────────────────┼─────────┤
│ 7  │展兆公司87年9 月8 日股東臨時會議事錄│「戊○○」印文1 枚│
└──┴──────────────────┴─────────┘


司法院資訊處製作；財團法人民間司法改革基金會備份。
